【裁判字號】    89,訴,1602
【裁判日期】    891115
【裁判案由】    偽造有價證券
【裁判全文】
台灣台中地方法院刑事判決                        八十九年度訴字第一六二號
    公  訴  人  台灣台中地方法院檢察署檢察官
    被      告  丙○○
    指定辯護人  本院公設辯護人  戊○○
右列被告因偽造有價證券等案件，經檢察官提起公訴（八十九年度偵字第二六八九號
），本院判決如左：
    主  文
丙○○偽造署押，足以生損害於他人，處有期徒刑肆月，如易科罰金，以參佰元折算
壹日。
在民國八十七年六月十一日簽立之保管條切結書三份上，偽造之「乙○○」署押共參
枚（包括其上指印參枚），均沒收之。
    事  實
一、丙○○於民國八十六年間因偽造有價證券案件，經台灣高等法院台中分院判處有
    期徒刑三年，經上訴最高法院駁回確定（未構成累犯），竟仍不知悔悟，其自八
    十七年二月間起，因自知信用不佳，遂以其弟乙○○之名義，向設於屏東縣鹽埔
    鄉○○路九之五號之汶記有限公司（下稱汶記公司）訂購汽車潤滑油數批，嗣因
    支付貨款之支票遭退票多紙，汶記公司代表人魏士庭及其妻沈靜雯遂於八十七年
    六月十一日，前往台南市○○○路○段二十二號丙○○營業處催討債務，要求丙○○在其女友甲○○立具簽署之三份保管條切結書上之見證人欄簽名，作為分期
    償還之憑證，丙○○未經乙○○之同意，竟基於偽造署押之犯意，擅自接續在三
    份保管條切結書之見證人欄處，偽簽「乙○○」之姓名共三枚，並按捺指印三枚
    ，足以生損害於乙○○。
二、案經汶記公司訴請臺灣屏東地方法院檢察署呈請台灣高等法院檢察署檢察長移轉
    臺灣臺中地方法院檢察署檢察官偵查起訴。
    理  由
一、訊據被告丙○○固坦承於前揭時地在甲○○立具簽署之三份保管條切結書之見證
    人欄，簽署乙○○之署押及按捺指印之事實，惟矢口否認有何偽造署押之犯行，
    辯稱：當日魏士庭及沈靜雯夥同另二、三人一起來找伊，叫伊一定要在保管條切
    結書之見證人欄簽乙○○之名，否則他們會報警，並將店內全部東西搬走，伊被
    逼不得已才簽下乙○○之名，並無偽造簽名之故意云云。經查右揭事實，業據告
    訴人汶記公司代表人魏士庭及代理人沈靜雯於偵審時分別指稱：渠二人於八十七
    年六月十一日到台南找到丙○○，他交付客票換回退票之支票，渠等不放心，所
    以又要求在場之甲○○出具簽署保管條切結書，並要丙○○在見證人欄處簽名，
    作為分期償還之憑證，渠等並未要求丙○○簽署乙○○之名字，丙○○簽下切結
    書後，還希望與汶記公司繼續生意往來等語綦詳，並經證人乙○○於本院審理時
    到庭證稱：伊不知道丙○○在保管條切結書之見證人欄簽署伊之名字乙節無誤，
    且有保管條切結書影本三份在卷可稽。雖證人甲○○於偵審時供陳：當時汶記公
    司老闆及老闆娘要伊負責，所以逼伊簽下保管條切結書，且因先前丙○○是開乙○○之支票，因此他們要丙○○在見證人欄簽署乙○○之名等語，但縱係告訴人
    汶記公司代表人魏士庭及代理人沈靜雯當時要求被告在見證人欄簽署乙○○之名
    屬實，然被告先前係以其弟乙○○之名義向告訴人汶記公司下單訂貨，為被告所
    自承在卷，準此，即足令告訴人汶記公司認被告已得乙○○之同意授權處理貨款
    債務事宜，是故告訴人汶記公司代表人魏士庭及代理人沈靜雯即無教唆偽造署押
    之故意可言，且亦無確切證據足資證明被告當時有緊急避難之阻卻違法事由存在
    。因此被告未經乙○○之同意，擅自接續在三份保管條切結書之見證人欄處，偽
    簽「乙○○」之姓名共三枚，並按捺指印三枚，自足以生損害於乙○○，即構成
    偽造署押之犯行。是被告辯稱：伊並無偽造簽名之故意云云，顯係事後卸責之詞
    ，不足採信，其犯行堪予認定。
二、核被告所為，係犯刑法第二百十七條第一項之偽造署押罪。另按行為人就同一犯
    罪構成事實，以單一行為之數個舉動接續進行，以實現一個犯罪構成要件，侵害
    同一法益，雖接續犯於犯罪行為完畢之前，其各個舉動與該罪之構成要件相符，
    但行為人主觀上係以其各個舉動僅為全部犯罪行為之一部，而客觀上，亦僅認係
    實施一個犯罪，是以僅成立上一個罪名（最高法院七十一年台上字第二八三七號
    判例可資參照）。本件被告同時同地基於偽造署押之犯意，擅自接續在三份保管
    條切結書之見證人欄處，偽簽「乙○○」之姓名共三枚，並按捺指印三枚，即屬
    單一行為之數個舉動接續進行，以實現一個犯罪構成要件，應為接續犯。公訴人
    雖未就被告接續在其餘二份保管條切結書之見證人欄處，偽簽「乙○○」之署押
    及捺印部分予以起訴，惟該部分與已起訴之偽造署押部分，有接續犯之實質上一
    罪關係，為起訴效力所及，本院自得併予審理。爰審酌被告前有偽造有價證券前
    科紀錄，素行非佳，竟再未經其弟乙○○之同意，擅自在三份保管條切結書之見
    證人欄處，偽簽乙○○之姓名，造成乙○○陷於被追索債務之危險境地，且被告
    於犯後猶飾詞圖卸，不知悔悟等一切情狀，量處如主文第一項所示之刑並諭知易
    科罰金之折算標準示懲。在民國八十七年六月十一日簽立之保管條切結書三份上
    ，偽造之「乙○○」署押共三枚（包括其上指印三枚），均應依刑法第二百十九
    條之規定宣告沒收之。
三、公訴意旨另以：被告丙○○明知無給付能力，竟基於概括之犯意，連續意圖為自
    己不法之所有，自八十七年二月十四日至八十七年七月二十一日止，第一次向汶
    記公司詐購汽車潤滑油多批，貨款總計四十四萬四千元，而被告明知未經其弟乙○○之同意或授權簽發乙○○之支票，竟意圖供行使之用，而偽造簽發彰化商業
    銀行東嘉義分行、面額為十二萬元、票號為0000000號、發票日為八十七
    年六月五日、發票人為乙○○之支票乙張，交付給汶記公司，以抵付部分貨款。
    前開支票於八十七年六月八日屆期提示，因乙○○支票帳戶已於八十七年五月二
    十二日拒絕往來而遭退票。被告於八十七年六月十一日交付他人客票支票，換回
    前開乙○○之退票支票，然前開他人客票支票屆期提示，均遭退票或拒絕往來，
    被告又逃匿無蹤，至此汶記公司始知受騙，因認被告涉有刑法第二百零一條第一
    項、第二項等罪嫌。
四、按犯罪事實應依證據認定之，無證據不得推定其犯罪事實，刑事訴訟法第一百五
    十四條定有明文。又按認定不利於被告之事實，須依積極證據，苟積極證據不足
    為不利於被告事實之認定時，即應為有利於被告之認定，更不必有何有利之證據
    。另按事實之認定，應憑證據，如未能發現相當證據，或證據不足以證明，自不
    能以推測或擬制之方法，以為裁判基礎。復按認定犯罪事實所憑之證據，雖不以
    直接證據為限，間接證據亦包括在內；然而無論直接或間接證據，其為訴訟上之
    證明，須於通常一般之人均不致有所懷疑，而得確信其為真實之程度者，始得據
    為有罪之認定，倘其證明尚未達到此一程度，而有合理之懷疑存在時，事實審法
    院復已就其心證上理由予以闡述，敘明其如何無從為有罪之確信，因而為無罪之
    判決，尚不得任意指為違法。最高法院三十年度上字第八一六號判例、四十年度
    台上字第八六號判例、七十六年度台上字第四九八六號判例可資參照。
五、訊據被告丙○○堅決否認其有前開犯行，辯稱：伊陸續支付汶記公司約二、三十
    萬元之貨款兌現，後來因交付之客票退票及因案入監執行，才無力再支付貨款，
    乙○○之支票帳戶是伊與乙○○一起到彰化商業銀行東嘉義分行開戶，乙○○同
    意授權伊使用該帳戶，伊並無偽造支票之意思，況伊亦曾簽發乙○○之支票交予
    汶記公司兌現過，乙○○患有精神分裂症，其於偵查中所言並不真實等語。經查
    ：（一）證人乙○○固於偵查時供稱：丙○○先前欲買車時曾向伊拿身分證及印
    章，但伊未同意丙○○以伊名義申請彰銀之支票帳戶及簽發支票云云，然證人乙○○於本院審理時改稱：丙○○為購車辦理分期付款事宜，要借用伊名義申請支
    票開戶，所以伊於八十七年一月間與丙○○一起至彰化商業銀行東嘉義分行申請
    支票存款帳戶，因伊之右手大拇指被截掉，所以由丙○○代為填寫申請資料，事
    後車子沒有買成，支票即由丙○○使用，丙○○有告訴伊說他要經營機油生意所
    以要使用該支票等語。（二）乙○○設於彰化商業銀行東嘉義分行之支票存款帳
    戶，係由乙○○本人親自前往開戶，依該行規定支票存款帳戶須由本人開戶，不
    可由代理人辦理等情，有彰化商業銀行東嘉義分行八十九年十月十二日彰東嘉字
    第七七七號函及彰化商業銀行東嘉義分行八十九年八月十一日彰東嘉字第三三九
    號函檢送之支票存款開戶申請書、支票存款往來約定書、支票存款印鑑卡、乙○○之身分證等影本各一份在卷可稽，足見乙○○設於彰化商業銀行東嘉義分行之
    支票存款帳戶係由乙○○本人親自前往開戶，是證人乙○○於偵查時陳稱：伊未
    同意丙○○以伊名義申請彰銀支票帳戶云云，即有不實。（三）證人乙○○患有
    精神分裂症，會造成記憶減退或語無倫次之可能，有清海醫院診斷證明書及明功
    堂精神科診所函文各一份附卷足憑，因證人乙○○於偵查中所述與事實不符，故
    堪認證人乙○○於本院審理時所述較為可採。（四）證人即先前在汶記公司擔任
    業務經理之丁○○雖於本院審理時到庭證稱：八十七年六、七月間伊曾與汶記公
    司負責人一起到台中詢問過乙○○，乙○○表示不知道丙○○使用他名義支票之
    事等語，惟乙○○係親自前往彰化商業銀行東嘉義分行申請支票存款帳戶，且事
    後同意由丙○○使用該支票帳戶，業如前述，況證人乙○○於本院審理中供陳：
    當時伊因怕汶記公司找伊要債，所以才向他們說伊不知道支票之事等語，亦屬人
    情之常，是證人丁○○之前開供詞，尚難採為不利於被告之證據。（五）告訴人
    汶記公司代理人沈靜雯於本院審理時自承：被告於八十七年間訂貨大約兌現二十
    餘萬元之貨款，也曾收過乙○○之支票兌現過，乙○○八十七年六月八日票期之
    支票大約三個月前即交付等情，可知被告並無第一次購貨即全部拒不付款之情形
    ，亦未故意交付已遭拒絕往來之支票，是被告於本件訂貨之初，應無施用詐術使
    告訴人汶記公司陷於錯誤之情形。又查被告前於八十六年間因偽造有價證券案件
    ，經台灣高等法院台中分院判處有期徒刑三年，經上訴最高法院駁回確定，嗣被
    告自八十七年十月十九日起入監執行該案，至八十九年五月九日始假釋出獄，有
    台灣高等法院被告全國前案紀錄表在卷可據，故被告應非故意逃匿無蹤，拒不解
    決債務。（六）綜上所述，乙○○既授權同意被告使用其名義之支票，則被告在
    其授權下，簽發乙○○之支票交付告訴人汶記公司，即無偽造有價證券、行使偽
    造有價證券或詐欺等犯行可言。此外復查無其他積極證據足以證明被告確有前開
    偽造有價證券、行使偽造有價證券或詐欺之行為，是尚不能僅憑告訴人汶記公司
    之指述及證人乙○○於偵查時有瑕疵之供述，即遽認被告有該部分之犯行，故該
    部分犯行尚屬不能證明，因公訴人認該部分與前開偽造署押有罪部分，有牽連犯
    之裁判上一罪之關係，故就該部分不另為無罪之諭知，附此敘明。
據上論斷，應依刑事訴訟法第二百九十九條第一項前段，刑法第二百十七條第一項、
第四十一條、第二百十九條，罰金罰鍰提高標準條例第一條前段、第二條，判決如主
文。
中      華      民      國    八十九    年     十一     月     十五     日
                                臺灣臺中地方法院刑事第六庭
                                        法  官  張  靜  琪
右正本證明與原本無異。
如不服本判決，應於送達後十日內向本院提出上訴狀(須附繕本)，上訴於台灣高等
法院台中分院。
                                        書記官
中      華      民      國    八十九    年     十一     月     十五     日
附錄論罪科刑法條
刑法第二百十七條
偽造印章、印文或署押，足以生損害於公眾或他人者，處三年以下有期徒刑。
盜用印章、印文或署押，足以生損害於公眾或他人者，亦同。


司法院資訊處製作；財團法人民間司法改革基金會備份。
